【裁判字號】    97,上更(一),31
【裁判日期】    970327
【裁判案由】    公共危險
【裁判全文】
臺灣高等法院臺中分院刑事判決      97年度上更(一)字第31號
上  訴  人
即  被  告  丙○○
                      號
選任辯護人  常照倫律師
上列上訴人因公共危險案件，不服臺灣彰化地方法院93年度訴字
第867號中華民國93年12月10日第一審判決（起訴案號：臺灣彰
化地方法院檢察署92年度偵字第6920、6921號），提起上訴，本
院判決後 (94年度上訴字第175號)，經最高法院就關於公共危險
部分撤銷發回，本院判決如下：
    主  文
原判決關於公共危險及定執行刑部分撤銷。
丙○○放火燒燬現非供人使用之他人所有住宅，未遂，處有期徒
刑貳年拾月，減為有期徒刑壹年伍月。
    事  實
一、緣台灣彰化地方法院民事執行處八十九年度執乙字第一○七
    七二號強制執行事件，經債權人施金練聲請執行債務人乙○○及其妻李梅菊所有獨棟之門牌號碼彰化縣溪州鄉○○村○
    路三十七號房屋及基地（下稱系爭房地）之拍賣，後於民國
    ( 下同)九十一年十一月二十七日由買受人陳惠美拍定買受
    ，並於同年十二月二十三日辦理所有人變更登記，惟因該房
    屋當時為乙○○之友人丙○○佔有使用中，經陳惠美向台灣
    彰化地方法院民事執行處具狀請求點交，陳惠美之夫丁○○
    並於九十二年二月十七日前數日前去彰化縣溪州鄉農會前丙○○經營之水果攤處找丙○○協調，丙○○當場向丁○○索
    討新台幣（下同）一百萬元之搬遷費，雙方因此不歡而散，
    後台灣彰化地方法院遂於九十二年二月十七日，會同拍定人
    前往上揭房屋履勘，發現上揭房屋仍被丙○○佔用，台灣彰
    化地方法院民事執行處法官遂當場諭知丙○○應於一個半月
    之期限內自動遷移，並定於同年三月三十一日執行點交。惟
    丙○○自認該房屋係因原屋主乙○○積欠其三百萬元之債務
    無法償還而交與其抵償債務，竟基於為自己不法所有之意圖
    ，於同年三月三十日晚上十時許，在前開房屋內，當陳惠美
    之丈夫丁○○再次會同法拍屋仲介人員謝勝霖、方進遠等人
    前去與其商談搬遷事宜時，當場向丁○○恐嚇索取搬遷費稱
    ：伊要一百萬元補償，錢若拿不夠，這房子就很難講等語，
    致使丁○○因而心生畏懼，當場交付二萬給丙○○收受，請
    求丙○○能保持房屋之完整（丙○○所犯之恐嚇取財罪業經
    最高法院駁回確定）。惟丙○○因不滿丁○○給付之搬遷費
    過少，竟向丁○○揚稱：要放火燒掉該房子等語後，始不悅
    的離去，嗣於同年三月三十日二十三時許丁○○等人亦離開
    上址後，丙○○進而另萌放火燒燬現非供人使用之他人所有
    住宅之犯意，於同年三月三十一凌晨一點多至二時十一分間
    之某時（因丙○○否認放火，僅能依火災原因調查報告書所
    載九十二年三月三十一日清晨二時十一分有人報案該址有火
    災發生之時間，認定丙○○係在三月三十一日清晨一點多至
    二時十一分前某時放火），在該屋三樓後方臥室內，放置衣
    物及書報等易燃物，繼而點火燃燒 (至將該房屋之地板、流
    理檯、水管、馬桶等設備破壞及在該房屋內潑灑硝酸腐蝕地
    板毀損部分，業經被害人丁○○撤回告訴，未據起訴），嗣
    於同年、月三十一日凌晨二時十一分許，經人向彰化縣消防
    局溪州消防分隊報案前往處理，將火撲滅，該建物始未被燒
    燬，經調查後，查知上情。
二、案經臺灣彰化地方法院告發及彰化縣警察局北斗分局報告臺
    灣彰化地方法院檢察署檢察官偵查起訴。
    理  由
一、證據能力部分：按檢察官職司追訴犯罪，就審判程序之訴訟
    構造言，檢察官係屬與被告對立之當事人一方，偵查中對被
    告以外之人所為之偵查筆錄，或被告以外之人向檢察官所提
    之書面陳述，性質上均屬傳聞證據。在理論上。如未予被告
    反對詰問、適當辯解之機會，一律准其為證據，似有違當事
    人進行主義之精神，對被告之防禦權亦有所妨礙；然而現階
    段刑事訴訟法規定檢察官代表國家偵查犯罪、實施公訴，必
    須對於被告之犯罪事實負舉證之責，依法其有訊問被告、證
    人及鑑定人之權，證人、鑑定人且須具結，而實務運作時，
    偵查中檢察官向被告以外之人所取得之陳述，原則上均能遵
    守法律規定，不致違法取供，其可信性極高，為兼顧理論與
    實務，乃於修正刑事訴訟法時，增列第一百五十九條之一第
    二項，明定被告以外之人（含被害人、證人等）於偵查中向
    檢察官所為陳述，除顯有不可信之情況外，得為證據（最高
    法院九十五年度臺上字第一○四四號判決參照）；復按刑事
    訴訟法第一百五十九條之一第二項，明定被告以外之人於偵
    查中向檢察官所為陳述，除顯有不可信之情況外，得為證據
    。所為「不可信之情況」，由法院審酌被告以外之人於陳述
    時之外在環境及情況而為判斷。而被告以外之人於偵查時，
    是否與被告對質，與其陳述時之外在環境並無必然之關聯，
    自不得以偵查中未經被告詰問，逕認該陳述無證據能力。至
    該等陳述與事實是否相符，要屬證據證明力之問題，與證據
    能力之有無，不容混淆（最高法院九十四年度臺上字第七一
    三二號判決、九十五年度臺上字第一五八五號判決參照）；
    又證人於檢察官偵查中所為之陳述，審酌該陳述作成之客觀
    條件及環境，認其心理狀態健全，並無受到脅迫、利誘或詐
    欺，自非顯有不可信之情形，依刑事訴訟法第一百五十九條
    之一第二項之規定，亦得為證據（最高法院九十五年度臺上
    字第九三四號判決參照）。查證人丁○○、謝勝霖、方進遠
    於檢察官偵查中已具結陳述，本院審酌該陳述作成之客觀條
    件及環境，認其等之心理狀態健全，並無受到脅迫、利誘或
    詐欺，自非顯有不可信之情形，且被告、辯護人及檢察官對
    於上開證人於偵查中之陳述亦不爭執，亦未請求詰問，則揆
    諸前揭說明其等三人於偵查中之證述均具有證據能力。
二、訊據被告丙○○固坦承上揭經拍賣之系爭房地未點交前係由
    其佔有使用中，在協調時向丁○○索討一百萬元之搬遷費，
    其後經法院限期搬出，及於九十二年三月三十日晚上十時許
    向丁○○等人拿二萬元等情，惟矢口否認有放火之情事，辯
    稱：伊未恐嚇丁○○，於九十二年三月三十日當晚亦未向丁○○等人揚稱：要放火燒掉該房子等語，更未在上址放火，
    可能是前屋主乙○○在屋內潑灑硝酸而引發火災，乙○○於
    案發後，在九十三年七月十二日找伊到台中見面時就此已向
    伊坦承其於案發日有返回上址潑灑酸性液體，伊有對乙○○
    錄音，伊友人蔡尚帶亦有陪同在場可證，九十二年三月三十
    日晚上乙○○曾到伊住處找伊，直到翌日凌晨一時三十分許
    始離開，乙○○對其房子遭拍賣之事多表不滿，伊於返回住
    處後即未再出門，放火之事與伊無關等語。經查：
（一）證人丁○○於檢察官偵查時證稱：伊購買坐落彰化縣溪州
      鄉光路三十七號之房地為丙○○佔用，伊有與丙○○協調
      ，丙○○要求一百萬元才要搬，點交前伊又去找他講，看
      到三、四樓有桶子，他說錢拿的不夠，這房子就很難講，
      伊當時怕他破壞，拿了二萬元給他，丙○○很不高興說要
      放火燒掉房子等語 (見九十二年度他字第一三四二號卷第
      十至十一頁)及因為該房子是電動鎖，丙○○說要放火燒
      屋且稱伊拿他沒辦法，那個門只有他可以進去，．．伊問
      他說要多少錢，他說要一百萬等語 (見九十二年度偵字第
      六九二○號卷第九、十頁)，核與證人謝勝霖於檢察官偵
      查時結證：點交前一天晚上，伊有聽到丙○○說要毀損房
      子，且之前就有聽到丙○○說要破壞房子，那天在三、四
      樓有看到不明桶子，下樓時有聽到丙○○跟丁○○說要放
      火燒房子，伊有拿到被告交付之鑰匙，但是該鑰匙無法打
      開門鎖等語 (見九十二年度他字第一三四二號卷第十一、
      十三頁)及證人方進遠於檢察官偵查時證：點交前一天晚
      上伊與謝勝霖一起去案發地點，看到丁○○與丙○○在講
      話，在三、四樓樓梯有看到桶子等語 (見九十二年度他字
      第一三四二號卷第十一、十二頁)大致相符。且本件火災
      經彰化縣消防局人員至火災現場勘查後，發現該屋三樓走
      廊上方牆面有受火煙燻黑，後方臥室牆面受火煙燻黑較為
      嚴重，三樓後方臥室內部兩處不連貫之起火處，兩起火處
      發現有衣物及書報類燒燬，屋內物品及傢俱遭破壞丟棄一
      地，燒燬周圍並未發現其他可疑發火源，燒燬物非自然起
      火物等情況，研判該屋當時係在三樓後方之臥室遭人縱火
      引起火災之可能性較大，有彰化縣消防局火災原因調查報
      告書在卷可參（見警詢卷第二十二頁），而證人即火災原
      因調查報告書之調查報告人陳春德於地院原審法院審理時
      證稱：火災後伊於四月一日至現場履勘，發現三樓有二處
      分別獨立不連貫之起火處，．．．火災是人為等語（見地
      院卷第一一九、一二０頁），於本院前審時證述：伊在彰
      化縣消防局擔任火災鑑識工作，本件伊有到現場勘查，火
      災現場勘查紀錄及原因判斷報告書是伊整理的，記載內容
      正確，據伊同仁寫的火災觀察紀錄中一、二、三樓都有潑
      灑痕跡，不只四樓後方陽台有遭化學液體潑灑，伊到現場
      去勘查時，四樓陽台有明顯的腐蝕痕跡，而一、二、三樓
      已經被水沖刷所以看不清楚，使用點火方式起火燃燒與潑
      灑強酸燃燒正常情形要看燒燬程度，若東西燒燬嚴重就看
      不出來了，而本件因為有兩個不連貫的燒燬處，所以伊判
      斷是縱火等語（見本院九十四年上訴字第一七五號卷第五
      二至五四頁），此外並有現場照片五十張在卷可稽，參以
      被告於警局初訊時供承：九十二年二月十七日法院到上開
      房屋勘查前，丁○○曾到伊之水果攤協調搬遷事宜，問伊
      要給多少錢才願意搬，伊向其要求一百萬元，後於九十二
      年三月三十日二十二時丁○○又帶二名友人到上址找伊協
      商，言明要給伊五千元，伊表示不悅，丁○○遂給伊二萬
      元，伊有當場收下，當時伊並沒有放風聲要放火或破壞房
      子，是於協調中，丁○○之友人不知道講到何事，致使伊
      說若該房子燒掉了與伊也不相干等語（見警詢卷第六頁）
      ，後於檢察官偵訊時及地院原審法院審理中，亦均一致供
      稱其確實有向被害人丁○○索討一百萬元之搬遷費 (見九
      十二他字第一○二五號卷第二十三頁、九十二他字第一三
      四二號卷第十二頁、九十二年度偵字第六九二○號第十四
      頁、原審卷第一二四頁)，顯見被告於上述時地協調過程
      中，確有藉故向證人丁○○恐嚇索取不法之財物，其於證
      人僅交付二萬元後，又向證人丁○○揚言要放火燒該屋，
      嗣該屋旋於清晨被縱火燃燬未遂，顯係被告所為。亦可徵
      被告辯以：未於九十二年三月三十日當晚並未向丁○○等
      人揚稱：要放火燒掉該房子等語，不足採信。至於放火時
      間，因被告丙○○否認放火，惟依證人丁○○、方進遠之
      證述其等係於九十二年三月三十日晚上約十一時離去等語
      （見九十二年度他字第一三四二號偵查卷第二十九頁）及
      火災原因調查報告書所附之火災出動觀察紀錄所載本件報
      案時間為九十二年三月三十一日清晨二時十一分（見警詢
      卷第二十七頁），則可知本件被告丙○○係在三月三十一
      日清晨一點多至二時十一分前某時放火。
（二）被告雖另辯以：伊未在上址放火，可能是前屋主乙○○在
      屋內潑灑硝酸而引發火災，乙○○於案發後，在九十三年
      七月十二日找伊到台中見面時就此已向伊坦承其於案發日
      有返回上址潑灑酸性液體，伊有對乙○○錄音，伊友人蔡
      尚帶亦有陪同在場可證，九十二年三月三十日晚上乙○○
      曾到伊住處找伊，直到翌日凌晨一時三十分許始離開，乙○○對其房子遭拍賣之事多表不滿，伊於返回住處後即未
      再出門，放火之事與伊無關等語。然查，被告於本院前審
      時辯稱：當時伊母親還在加護病房，伊還要趕去照顧，沒
      有心情去做那些事等語，於警訊、偵查及地院原審辯論時
      ，則均未言及此情，且被告於地院原審供稱：其自上開房
      屋返回住處後即未再出門等語，另被告於地院原審雖辯稱
      ：案發當天其自該房屋返回住處後即未出門，且前屋主乙○○曾到其住處抱怨房子被拍賣，案發後，乙○○於九十
      三年七月十二日更向其表示有返回上開房屋潑灑酸性液體
      等語，證人蕭秀香於地院原審且證稱：被告於九十二年三
      月三十日二十三時許返回住處，同年、月三十一日凌晨零
      時許，有見到乙○○到伊與被告住處，伊與乙○○打招呼
      後，即上樓進房間內收拾物品，於同日凌晨二時多許下樓
      時，僅看到被告坐在客廳，並未見到乙○○，伊不知乙○○與被告在談什麼事，客廳整理後伊等即去睡覺，就沒有
      人再來了等語，另證人廖坤福於地院原審證述：伊於九十
      二年三月三十日二十三時許及翌日凌晨二時多許，曾在其
      住處門口看見被告，並於第一次看見時打招呼性的邀被告
      到其住處唱歌等語，然證人蕭秀香既不知被告與乙○○交
      談之內容，且其於乙○○到達後即上樓收拾物品，直至案
      發當日凌晨二時多許始下樓，當時本件火災早已發生，證
      人蕭秀香並不知悉本件火災最可能發生之時間即九十二年
      三月三十一日清晨一點多至二時十一分前之間，被告與乙○○之行蹤，被告既可能利用證人蕭秀香上樓收拾物品之
      時間內，前往案發現場縱火，證人蕭秀香所證，自難據為
      有利被告之認定，另依證人廖坤福所證內容，其僅在門口
      處與被告打招呼，則其亦不知被告於九十二年三月三十一
      日清晨一時多至二時十一分前之行蹤，同難憑其證述據為
      有利被告之認定。再被告於本案發生後，在警訊、偵查及
      地院原審法院九十三年七月二十二日第一次進行準備程序
      時，始終未供述乙○○曾於案發當日至其住處抱怨房子被
      拍賣及於同年月十二日即已向其坦承有返回上開房屋潑灑
      酸性液體而被其錄音之事，卻於原審法院第二次進行準備
      程序時，始突然提出與本件案情之判斷有重大影響之上開
      事證置辯，是否可信尚非無疑？證人蔡尚帶於原審雖證述
      ：被告被起訴後說他沒有放火，他懷疑屋主放火，伊就跟
      他去台中對乙○○錄音，被告跟伊說他就是屋主，乙○○
      說他沒有放火，他說他大約在二點左右從被告家出來後才
      去潑腐蝕性的東西，說他從後面爬進去的等語，於本院前
      審雖證述：與被告係國小同學，在被告住處認識乙○○已
      四、五年，最後一次看到乙○○是去年在台中市某一個泡
      沫紅茶店，被告重聽又不會講話，被告告訴伊他是冤枉的
      ，所以伊建議去錄音，乙○○說他因為不甘願，錄音內容
      如譯文所示等語。然據被告所提其自稱係乙○○告白之錄
      音帶及譯文所示，被錄音之人稱：「伊係二點多離開丙○○住處，再到這裡，至少也要五分鐘」、「伊哪會有門匙
      」、「我算是爬牆進去的」等語，而依上述火災原因調查
      報告書所附之火災出動觀察紀錄所載，本件火災係九十二
      年三月三十一日清晨二時十一分前即已發生，顯與錄音帶
      自白之人所言潑灑酸性物質之時間有出入；再者被錄音人
      復稱：「我也沒有（放火）」、「潑的是增建部分」、「
      潑在四樓跟後面。」、「應該是不會著火，那是腐蝕性的
      」等語，然據證人丁○○、謝勝霖、方進遠等上開證述，
      扣案之黑色塑膠桶在九十二年三月三十日即在系爭房屋內
      發現，且扣案黑色塑膠桶所裝之 (NITRIC A CID)硝酸係
      一強酸物質及強氧化劑，具強腐蝕性，其於常溫常壓下，
      不可燃，即令上開被錄音人上開所言可資採信，惟最多亦
      僅能證明其有潑灑強腐蝕性之液體而已；而一般常見之縱
      火促燃劑，為易燃性液體，其在接觸火源後會持續燃燒，
      並釋放出大量熱能，危險性高，惟硝酸均不具有上述易燃
      性液體之特性，有內政部消防署九十四年九月十四日消署
      調字第○九四○○一七二一○號函在卷可參，而且系爭房
      屋四樓後方陽台上亦確有遭潑灑而起泛黃之現象，亦有上
      開火災原因調查報告書所附相片可稽（警卷第四十七、四
      十八頁），可見扣案黑色塑膠桶所裝之硝酸僅供毀損使用
      ，亦難以被告所提之錄音帶及譯文暨證人蔡尚帶之證述遽
      為有利被告之認定。
（三）綜上所述，本件事證明確，被告所辯顯係脫卸之詞，不足
      採信，被告犯行應堪認定。至於被告請求傳訊證人乙○○
      ，惟本院已就被告所提之錄音譯文進行調查，該譯文係在
      被錄音者不知情之情況下所為，即令該譯文為真並為證人
      乙○○之陳述，亦不足為被告有利之認定已如前述，本件
      事證已明如上述，爰不再傳訊乙○○，另扣案之黑色空桶
      子(裝NITRIC ACID)之購買者與使用者未必同一人，爰不
      再依被告之聲請調查購買者係何人，附此敘明。
四、按系爭房屋於九十二年三月三十一日執行點交前，被告丙○○已搬離，而拍定人尚未實際進住，於放火之際屬現非供人
    使用之他人所有之住宅，是核被告丙○○所為，係犯刑法第
    一百七十四條第四項、第一項之放火燒燬現非供人使用之他
    人所有住宅未遂罪。被告丙○○揚言放火之恐嚇危險行為為
    放火之實害行為所吸收，不另論科。被告丙○○實施本件放
    火犯行而未生住宅燒燬之結果，為未遂犯，應依修正後刑法
    第二十五條第二項之規定，按放火燒燬現供人使用住宅既遂
    犯之刑減輕之（按刑法關於一般未遂業於九十四年二月二日
    修正公布，並於九十五年七月一日生效施行，修正後將原條
    文第二十六前段一般未遂犯之處罰效果之得按既遂犯之刑減
    輕之，移列為新法第二十五條第二項後段，並未涉及罪刑實
    質內容之變更，逕行適用裁判時法；最高法院九十五年第八
    次、第二十一次刑事庭會議決議參照）。另中華民國九十六
    年罪犯減刑條例已於九十六年七月十六日施行，被告上開犯
    行，係在九十六年  四月二十四日以前，合於減刑條件，應
    依該條例第二條第一項第三款規定予以減刑。
四、原審對被告論罪科刑，固非無見，惟（1）原審認業經最高
    法院判決確定之被告恐嚇取財之行為為放火之行為所吸收，
    不另論科，尚有未洽。（2）又中華民國九十六年罪犯減刑
    條例業於九十六年七月十六日生效實施，被告犯罪時間在中
    華民國九十六年四月二十四日以前，所犯刑法第一百七十四
    條第四項、第一項之放火「未遂」罪，合於減刑條件，原審
    未及適用，容有未合。被告提起上訴指摘原審判決不當，並
    執前詞否認有放火燒燬現非供人使用之住宅之犯行，固均無
    理由，已如前述，惟原審判決既有上開不當，自應由本院將
    之予以撤銷改判。爰審酌被告佔用強制執行之拍賣標的後，
    藉故向拍得之人恐嚇取財，所得僅二萬元及其在執行點交前
    一天，目無法紀放火燒燬房屋未遂，此舉已嚴重侵犯法院強
    制執行公權力之尊嚴，並對信賴法制之被害人造成財物上之
    損失，傷害人民對公權力之信賴，惡行非輕，暨其犯後仍飾
    詞狡辯之態度等一切情狀，量處如主文第二項所示之刑，及
    依中華民國九十六年罪犯減刑條例予以減刑。又原審判決所
    定執行刑，因部分罪刑之撤銷改判而失所依附，並撤銷之。
五、據上論斷，應依刑事訴訟第三百六十九條第一項前段、第三
    百六十四條、第二百九十九條第一項前段、刑法第一百七十
    四條第四項、第一項、第二十五條第二項，中華民國九十六
    年罪犯減刑條例第二條第一項第三款、第七條，判決如主文
    。
本案經檢察官甲○○到庭執行職務。
中    華    民    國    97    年    3    月    27     日
            刑事第八庭  審判長法  官  羅  得  村
                              法  官  張  靜  琪
                              法  官  吳  進  發
上列正本證明與原本無異。
如不服本判決應於收受送達後十日內向本院提出上訴書狀，其未
敘述上訴之理由者並得於提起上訴後十日內向本院補提理由書（
均須按他造當事人之人數附繕本）。
                              書記官  柯  孟  伶
中    華    民    國    97    年    3    月    28     日


司法院資訊處製作；財團法人民間司法改革基金會備份。
